臺灣高等法院臺中分院刑事判決
111年度上訴字第387號

上  訴  人  
即  被  告  林梅珍
選任辯護人  劉威宏律師（法扶律師）
上列上訴人即被告因傷害案件，不服臺灣苗栗地方法院110年度
訴字第93號中華民國110年12月7日第一審判決（起訴案號：臺灣
苗栗地方檢察署109年度偵字第4262號），提起上訴，本院判決
如下：
    主  文
上訴駁回。
　　犯罪事實
一、林梅珍經其女黃○○（另經檢察官為不起訴處分）轉知黃○○之
    男友陳○○因家產糾紛有輕生念頭，乃偕黃○○及其前夫黃○○（
    另案經檢察官為不起訴處分），於民國109年7月10日22時45
    分許，至陳○○位於苗栗縣○○市○○里0鄰○○00號住處，抵達後
    雖見陳○○1人在上址客廳睡覺，黃○○仍逕至上址陳○○○（係陳
    ○○之祖母；已於109年11月23日死亡）居住之房間叫醒陳○○○
    。陳○○○起床後，負責照護陳○○○之印尼籍移工Z○○○○○○○○○○○
     ○○○○○○○○○將陳○○○使用之枴杖遞交與陳○○○，陳○○○走出房
    間至客廳後，林梅珍遂奪下陳○○○持用之枴杖，並基於傷害
    之犯意，徒手推陳○○○，陳○○○因此跌倒並撞擊上址客廳內之
    水泥柱，致受有左側前臂2處撕裂傷、左側手肘挫傷之傷害
    。
二、案經陳○○○訴由苗栗縣警察局頭份分局報告臺灣苗栗地方檢
    察署檢察官偵查起訴。
    理  由
一、證據能力：
　㈠按被告以外之人於審判外之言詞或書面陳述，除法律有規定
    者外，不得作為證據，刑事訴訟法第159條第1項定有明文；
    次按被告以外之人於審判外之陳述，雖不符前4條之規定，
    而經當事人於審判程序同意作為證據，法院審酌該言詞陳述
    或書面陳述作成時之情況，認為適當者，亦得為證據；當事
    人、代理人或辯護人於法院調查證據時，知有第159條第1 
    項不得為證據之情形，而未於言詞辯論終結前聲明異議者，
    視為有前項之同意，同法第159條之5規定甚明。本案所據以
    認定上訴人即被告林梅珍（下稱被告）犯罪事實之證據，其
    中屬被告以外之人於審判外陳述部分，因檢察官、被告及其
    辯護人於本院準備程序中均對證據能力均表示沒有意見（見
    本院卷第44頁），且檢察官、被告及其辯護人迄本院詞辯論
    終結前，亦未對於證據能力聲明異議，依刑事訴訟法第159
    條之5之規定，視為同意上開證據具備證據能力，本院認亦
    無違法或不當之情況，是該傳聞證據均具備證據能力。
　㈡又傳聞法則乃對於被告以外之人於審判外之言詞或書面陳述
    而為之規範。本案判決以下引用之其餘非供述證據，無刑事
    訴訟法第159條第1項規定傳聞法則之適用，因與本案待證事
    實具有關聯性，且無證據證明係公務員違法取得之物，依法
    自得作為證據。
二、認定犯罪事實所憑之證據及理由：
  ㈠訊據被告固坦承有於前揭時間與其女黃○○等人至告訴人陳○○○
    住處，期間告訴人並受有上開傷勢之事實，惟矢口否認有何
    傷害犯行，辯稱：當天其和黃○○等人至陳○○家，其聽不懂客
    家話，對方都講客家話，陳○○的二伯陳○○過來罵他，罵的內
    容其聽不懂，就是錢的事情、分財產的事情，其站在那裡聽
    ，陳○○拿其的電話去打110，怕陳○○打他；其並沒有徒手打
    或推陳○○○，而且陳○○○當時是拿比人還高的竹竿，並非拐杖
    ，其沒有拉她的竹竿，因為陳○○○的竹竿有時候拿橫的，有
    時候拿直的，其也不知道她要做什麼；其叫黃○○往後退，陳
    ○○○要走到客廳外面，有經過一個水泥柱，水泥柱上有壁磚
    ，有破洞，是她自己碰到，她一手拿著竹竿，因為階梯太低
    ，她坐下去坐在階梯上，手揮過來就碰到柱子受傷云云。經
    查：
　⒈被告經其女黃○○轉知男友陳○○因家產糾紛有輕生念頭，乃偕
    同黃○○及其前夫黃○○，於109年7月10日22時45分許，至苗栗
    縣○○市○○里○○00號陳○○住處，抵達後雖見陳○○1人在上址客
    廳睡覺，黃○○仍逕至上址告訴人居住之房間叫醒告訴人，告
    訴人起床後，負責照護告訴人之印尼籍移工Z○○○○○○○○○○○ ○
    ○○○○○○○○將枴杖遞交與告訴人等情，業據被告於原審審理中
    所供承（見原審卷第27、108頁），核與證人Z○○○○○○○○○○○ 
    ○○○○○○○○○於偵查中及原審審理中證述之情節大致相符（見
    偵4262號卷第144至149頁；原審卷第142至159頁），此部分
    事實，應堪認定。
　⒉證人即告訴人陳○○○於警詢時指訴稱：被告以徒手推其害其跌
    倒撞到水泥柱子，造成左手擦挫傷及臀部瘀青等語（見偵42
    62號卷第125至127頁）；復於109年9月8日偵查中證稱：外
    勞拿柺杖給其，其的拐杖遭被告搶走後，過程中被告有打其
    手臂，被告又推其，導致其跌坐在地，黃○○沒有動手打其等
    語（見偵4262號卷第199頁），證人Z○○○○○○○○○○○ ○○○○○○○○
    ○雖證稱其並未目睹上情，然其於原審審理中證稱：被告等
    人到告訴人住處後，告訴人有叫其趕快去找告訴人的兒子陳
    ○○，其就離開告訴人住處去找老闆陳○○，所以中間發生的事
    情其沒有看到，但其離開告訴人住處時，沒有看到告訴人身
    上有流血或瘀青，其跟老闆陳○○回到告訴人住處後，就看到
    告訴人坐在客廳水泥柱旁，然後出很多血，當時告訴人有跟
    其說是因為被告等人才跌倒受傷等語（見原審卷第152至154
    、158頁）。其證稱因被告等人至告訴人住處，告訴人即要
    求其儘速通知其子陳○○前來，待其偕同陳○○返家時，即見告
    訴人確受有傷害之情事。又證人陳○○雖亦陳稱並未目睹發生
    經過，然其於警詢時陳稱：其到現場見其母坐在地上左手流
    血，林梅珍、黃○○均在場，其叫她們離開但卻一直不離開，
    還在現場一直吵，之後警方即到現場，其不知林梅珍、黃○○
    到其家的目的等語（見偵4262號卷第48頁），復於偵查中陳
    稱：外勞叫其回家時，陳○○○房門口有陳○○○、黃○○、林梅珍
    、黃○○的爸爸，其到現場時，他們在吵架，其到場時，他們
    也與其發生爭執（見偵4264號卷第199、200頁）；其回到家
    即見其母受傷等語（見偵4264號卷第214頁）。由此可知，
    告訴人陳○○○原本並無受傷，然被告夥同其女黃○○等人前來
    告訴人住處爭吵，告訴人旋要求Z○○○○○○○○○○○ ○○○○○○○○○通
    知其子陳○○前來，待Z○○○○○○○○○○○ ○○○○○○○○○返家後即見告
    訴人業已受傷流血，就事件經過及時序先後觀之，核與告訴
    人指訴相符。
　⒊又告訴人於警方到場時仍坐在其住處客廳水泥柱旁，且左前
    臂處有明顯撕裂傷口，地上並有血跡，嗣告訴人於當日23時
    54分許即前往醫院診治，經執行傷口縫合術（共9針），且
    經診斷受有左側前臂2處撕裂傷、左側手肘挫傷之傷害，有
    為恭紀念醫院乙種診斷證明書1 紙、告訴人受傷照片4張在
    卷可稽（見偵字第4262號卷第79至81頁），而告訴人所受上
    開傷勢核與其證述被告傷害其之情節所造成之傷勢及部位相
    符。
　⒋被告雖辯以告訴人拿比人還高的竹竿，且其並未碰觸該竹竿
    ，亦未推或打告訴人云云。並於110年4月15日原審準備程序
    中稱未碰到告訴人之拐杖云云（見原審卷第29頁），復於本
    院審理中辯稱：其沒有拉告訴人的竹竿、沒有接觸到告訴人
    云云（見本院卷第41、71頁）。然經原審於110年9月9日當
    庭勘驗被告之偵訊錄影檔案後，被告於偵查中係陳稱告訴人
    把柺杖舉起來其才去接；其把阿婆柺杖抓住；棍子是其抓的
    ，棍子是其把她拿起來的等語，有原審勘驗筆錄可參（見原
    審卷第103、104、105頁）， 被告旋即於原審勘驗後當庭改
    稱：其有將告訴人的拐杖「接起來」、「只是給他按一下，
    摸一下給他」等語（見原審卷第106、107頁），其自承確有
    徒手接觸告訴人手持之柺杖之事實。且證人Z○○○○○○○○○○○ ○
    ○○○○○○○○於偵查中及原審審理中均明確證稱告訴人當時手持
    者為拐杖，衡諸告訴人為14年12月29日出生，有其年籍資料
    在卷可參，其於案發時已為94歲之高齡，須持枴杖輔助行走
    並無何違背常理之處，且案發時值深夜，告訴人自房間內走
    出，衡情當無持長度過人之棍棒竹竿之理。被告辯稱告訴人
    當時手持者非拐杖，而係一長度大於162公分之棍子（見原
    審卷第165頁）、比人還高之竹竿（見本院卷第41頁）云云
    ，顯與常情有違。且被告於警詢時自承：其去搶陳○○○棍子
    ，雙方因此發生拉扯，才導致陳○○○跌倒撞到水泥柱受傷；
    當時有只有其與陳○○○發生拉扯等語 （見偵4262號卷第45頁
    ），而告訴人亦指證被告以徒手推其害其跌倒撞到水泥柱子
    ，造成左手擦挫傷縫針及臀部瘀青；外勞拿柺杖給其，其的
    拐杖遭被告搶走後，過程中被告有打其手臂，被告又推其，
    導致其跌坐在地，黃○○沒有動手打其等情，已如前述，顯見
    被告確有與告訴人發生拉扯等肢體接觸甚明。　
　⒌再者，證人陳○○於警詢時陳稱：當時其人在客廳睡覺，聽到
    林梅珍，與黃○○打開客廳的門聲音及打開屋內的燈，叫其起
    來，其才發覺林梅珍與黃○○進入住家中，她們兩個知道其有
    自殺的念頭，在講話期間，突然黃○○很激動地跑出去敲阿婆
    陳○○○的門，其就說不要去吵阿婆，她們不聽；起因是其當
    時有說過想自殺的念頭，林梅珍與黃○○就跑來其家中等語（
    見偵4262號卷第53頁）；復於偵查中證稱：當天其跟黃○○聯
    絡過程中，其表示有自殺念頭，黃○○他們才來其家要阻止其
    自殺，也希望阿嬤能勸其不要自殺；黃○○就進去叫阿嬤，當
    時已經很晚，阿嬤可能已經在睡覺，其叫黃○○不要去吵阿嬤
    ，但他們不聽，還是去叫阿嬤，他們是希望阿嬤來勸阻其不
    要自殺；陳○○來時，對話中黃○○等人跟陳○○提到因其父親過
    世遺留剩下的錢要交還給其云云（見偵4262號卷第146至147
    頁）。而告訴人於警詢時陳稱：林梅珍等人找其要200萬元
    ，其與林梅珍、黃○○、黃○○等人沒有關係，亦無財物或仇恨
    糾紛等語（見偵4262卷第127頁），又於偵查中陳稱：他們
    家人當天到家裡中有說到要勸陳○○不要自殺；也有說希望把
    陳○○父親遺留剩下的錢拿出來交給陳○○等語（見偵4262號卷
    第147頁）。證人Z○○○○○○○○○○○ ○○○○○○○○○於原審審理中證
    稱：林梅珍他們要拿錢；要拿阿嬤孫子的錢；要拿多少其不
    知道；其聽到的就是阿嬤孫子的錢，請阿嬤給阿嬤孫子的錢
    等語（見原審卷第155頁）。證人陳○○於偵查中陳稱：其抵
    達現場時，黃○○、林梅珍針對林建誌家產的問題要求其拿錢
    出來；土地是其所有，房子也是其父親留下的，與黃○○無關
    ，憑什麼要求其拿錢出來等語（見偵4262號卷第222、223頁
    ）。證人黃○○於警詢時陳稱：敲陳○○○房門是為了叫她起床
    ，跟她討論關於陳○○的問題；其不知道陳○○是屋主，其要保
    護陳○○，担心離開的話他會受到傷害云云（見偵4262號卷第
    37、39頁）。再於偵查中結證稱：被告與阿婆有言語衝突，
    其先打開阿婆的門，外勞又反鎖，其只好用踹的，後來阿婆
    就出來；其踹完門就去找其父云云（見偵4262號卷第110頁
    ）。則依上開證述內容可知，被告與其女黃○○以因恐告訴人
    之孫陳○○自殺為由，深夜前往告訴人及陳○○住處並擅自進入
    ，且證人黃○○更不顧陳○○之反對，對告訴人房間敲門甚至踹
    門，要求年逾9旬之告訴人起牀，被告更在場與告訴人發生
    言語衝突，被告等人甚至以陳○○家族財產之事為由索款。顯
    見被告前來告訴人住處，已非無尋事生非之意，被告與告訴
    人在此情境下有所衝突，被告出手拉扯拐杖甚至推打告訴人
    至其受傷，當與常情不悖。  
　⒍至於證人黃○○於警詢時雖陳稱：係其搶下告訴人拐杖，造成
    告訴人受傷是其做的云云（見偵4262號卷第39頁），其雖自
    承告訴人之傷勢為其所造成，然此與被告所辯及告訴人指訴
    不侔，且告訴人亦明確證稱黃○○並未打其等語，已如前述，
    且考量證人黃○○係被告之女，上開證述應係廻護被告之說詞
    ，已難採信。又證人即被告前夫黃○○雖有偕同被告及黃○○前
    往現場，且於偵查中陳稱：陳○○○自己站不穩跌倒云云（見
    偵4262號卷第221頁），然其於警詢時辯稱：其沒有至陳○○
    住處云云，並就警詢內容率答以聽不懂、不曉得、不知道，
    並指稱詢問員警亂講話、冤枉其有去云云（見偵4262號卷第
    10至11頁），復於偵查中辯稱：其人坐在計程車上，黃○○、
    林梅珍進到客廳；嗣陳○○到場用客語罵陳○○，其想這是他們
    的家內事，其就叫計程車司機載其離開，黃○○、林梅珍還繼
    續留在現場；其人在計程車上，因為其腳痛云云（見偵4262
    號卷第222頁）。被告及證人黃○○亦陳稱：黃○○沒有進入陳○
    ○家中云云（見偵4262號卷第222頁），自難認證人黃○○確有
    目擊被告與告訴人接觸互動之過程，自難以其供證而為有利
    被告之認定。又被告另辯以陳○○怕其二伯陳○○打他，就拿其
    電話打110，是告訴人受傷之後陳○○才打110，其本人沒有打
    云云（見本院卷第41頁），被告之辯護人並提出109年7月電
    話通話明細為憑（見本院卷第49頁）。惟縱認陳○○係因恐其
    與親戚間發生衝突，而以被告持用之手機報警，此與被告有
    無傷害告訴人尚屬二事，未足以電話報警之動機並非出於就
    本件傷害案件報案，即認被告並無本件傷害犯行。
　⒎又公訴意旨雖認被告係誤以為告訴人欲持柺杖打黃○○而與告
    訴人拉扯云云，且被告於警詢時辯稱：陳○○○拿1支木棍要打
    其女黃○○，其為了保護其女黃○○，所以才去搶陳○○○的棍子
    ，雙方拉扯才導致陳○○○跌倒撞到水泥柱受傷；只有其與陳○
    ○○拉扯等語（見偵4262卷第45頁），其亦自承確有與告訴人
    拉扯至告訴人跌倒撞到水泥柱受傷之事實，惟另以告訴人持
    木棍欲毆打黃○○，其為保護黃○○而與告訴人拉扯置辯。惟按
    刑法第23條之正當防衛，係以對於現在不法之侵害，而出於
    防衛自己或他人權利之行為為要件。因之正當防衛，必對現
    在之不法侵害，始能成立，所謂現在，乃別於過去與將來而
    言，此為正當防衛行為之「時間性」要件。過去與現在，以
    侵害行為已否終了為準，將來與現在，則以侵害行為已否著
    手為斷，故若侵害已成過去，或預料有侵害而侵害行為尚屬
    未來，則其加害行為，自無成立正當防衛之可言。至於防衛
    過當係指為排除現在不法侵害之全部防衛行為欠缺「必要性
    」及「相當性」要件而言，必係防衛行為，始生是否過當，
    倘非防衛行為，當無過當與否之問題。惟告訴人係年逾9旬
    之老人，猶有外籍移工照顧並持杖助行，客觀上對被告或在
    場其他人並不具任何危險性，就客觀情狀觀察，並無存在其
    法益受有侵害之表徵，被告自不得主張正當防衛或指告訴人
    有何不法侵害行為。且本件過程係被告奪下告訴人柺杖後復
    推倒告訴人成傷一節，已如前述，顯見被告出手推倒告訴人
    時，告訴人手中之拐杖已為被告所奪下，縱認有何不法侵害
    之情事，其侵害業已過去，亦無成立誤想正當防衛之餘地。
　㈡綜上，被告所辯不足採信，本件事證明確，被告犯行堪以認
    定，應予依法論科。
三、論罪及本院之判斷：
  ㈠核被告所為，係犯刑法第277條第1項之傷害罪。
  ㈡原審認被告上開傷害犯行，事證俱屬明確，並以被告之責任
    為基礎，並審酌其於本院審理時自陳已退休、領有勞保退休
    金、家中有呈植物人狀態之兒子須扶養之生活狀況、國中肄
    業之教育程度；徒手推倒告訴人之犯罪手段；被告之女與告
    訴人之孫前為男女朋友之關係；被告犯行對告訴人身體健康
    法益侵害之程度（告訴人於案發時已高齡94歲，其於夜晚熟
    睡後，無端遭吵醒並受傷縫9針，所受精神上痛苦非輕；被
    告否認犯行，且未與告訴人和解或賠償其損害之犯罪後態度
    ，並參酌告訴人之子陳○○當庭表示：被告一直在說謊，請依
    法判決等語，及被告領有中度身心障礙證明（見偵4262號卷
    第99頁）等一切情狀，量處有期徒刑3月，並諭知易科罰金
    之折算標準，核其認事用法均無違誤，量刑亦屬妥適，應予
    維持。
　㈢被告上訴否認犯行，係就原判決已詳細論述說明之事項及採
    證認事職權之合法行使，依憑己見，任意指摘，且所提出之
    證據及辯解，亦無法動搖原判決之認定，是其上訴並無理由
    ，應予駁回。
據上論斷，應依刑事訴訟法第368條，判決如主文。
本案經檢察官石東超提起公訴，檢察官李月治到庭執行職務。 
中　　華　　民　　國　　111 　年　　4 　　月　　20　　日
            刑事第十二庭   審判長法　官　張  國  忠
                                 法　官  李  雅  俐
                                 法　官  陳      葳 
以上正本證明與原本無異。
如不服本判決應於收受送達後20日內向本院提出上訴書狀，其未
敘述上訴理由者，並得於提起上訴後20日內向本院補提理由書狀
（均須按他造當事人之人數附繕本）「切勿逕送上級法院」。因
疫情而遲誤不變期間，得向法院聲請回復原狀。 

　　　　　　　　　　　　　     　書記官  蔡  皓  凡

中　　華　　民　　國　　111 　年　　4 　　月　　20　　日
                  
附錄法條：
刑法第277條
傷害人之身體或健康者，處 5 年以下有期徒刑、拘役或 50 萬
元以下罰金。
犯前項之罪，因而致人於死者，處無期徒刑或 7 年以上有期徒
刑；致重傷者，處 3 年以上 10 年以下有期徒刑。